【裁判字號】    89,上,110
【裁判日期】    891009
【裁判案由】    給付工程款
【裁判全文】
臺灣高等法院花蓮分院民事判決  八十九年度上字第一一○號
      上  訴  人  施淑華即志杰土木包工業
      訴訟代理人  邱聰安律師
      被 上 訴人  台東縣廣原國民小學
      法定代理人  甲○○
      訴訟代理人  王丕衍律師
右當事人間給付工程款事件，上訴人對於中華民國八十八年十月二十二日臺灣臺東地
方法院八十八年訴字第一二六號第一審判決提起上訴，本院判決如左：
      主      文
上訴駁回。
第二審訴訟費用由上訴人負擔。
      理由與事實
一、本件上訴人起訴主張：伊於民國（下同）八十五年五月二十三日，向被上訴人承
    包該校運動場整建工程，約定工程總價新台幣（下同）二百十九萬元，工程期限
    自訂約後七日（即八十五年五月三十一日）開工，並於一百三十日曆天內（即八
    十五年十月七日）完成，惟其間因設計圖與實際作業多項不符等原因，被上訴人
    同意延展工期一百零四日曆天（即至八十六年一月二十七日）。上訴人至八十五
    年十二月三十日止，已完成百分之九十八工程，僅百分之二之植草工作未完成，
    而植草部分之所以未完成，係因被上訴人供應電力不足，致噴灑系統無法啟動使
    用，由於被上訴人遲至八十六年六月三十日始改善完竣，上訴人方得於同年七月
    十九日完成植草工作並驗收完畢。是本件工程逾期完工，係因被上訴人未能提供
    配合設備所致，並非可歸責於上訴人，詎被上訴人竟以上訴人逾期二０五日，應
    先繳交四十四萬六千一百七十三元之逾期罰款，而拒絕給付工程尾款六十二萬九
    千六百二十五元，爰為此提起本訴。又本工程本得於八十五年十二月三十日全部
    完工，按正常情形，其驗收、撥款作業程序，應可一個月內完成，故被上訴人應
    自該時起負遲延責任，爰並請求自八十六年二月一日起算之遲延利息。詎原審不
    察，僅就上訴人請求金額中之十六萬九千九百零柒元，及該部分自八十六年十月
    二十七日起算之法定利息為上訴人部分勝訴之判決，而駁回上訴人其餘請求。為
    此提起上訴，請求：（一）原判決不利於上訴人部分廢棄（二）被上訴人應再給
    付上訴人四十五萬九千二百一十八元及自八十六年十月二十七日起至清償日止按
    年息百分之五計算之利息（三）第一、二審訴訟費用由被上訴人負擔。
二、被上訴人則以：伊同意延展工期，並非因設計圖與實際作業不符等原因，而係因
    上訴人之申報停工所致。且八十五年十二月三十日，上訴人尚未開始植草工作，
    而植草經費為二十八萬五千七百九十八元，占總工程款二百十九萬元之百分之十
    三，原告尚未完成百分之九十八之工程。另上訴人在前一次之估驗報告載明上訴
    人於八十六年一月二十九日所完成之工程，僅有百分之七十五，何以在八十五年
    十二月三十日，竟能完工百分之九十八？且該估驗單上，並無被上訴人相關人員
    之核章，亦非建築師填載，顯非真正。再者，有關植草皮之工程與噴灑系統之施
    作是否完成，上訴人必須先將該系統啟動，證明確能運轉，再交由被上訴人驗收
    ，況上訴人應自行按裝臨時供電系統之約定，已明載於工程合約中。另查在合約
    中，標單上明載植草皮，被上訴人竟以撒種方式之低價方式施工，被上訴人於八
    十六年八月十六日驗收時，自得要求其重作，本件雖約定依照工程結算總價依契
    約總價為之。惟合約第十三條另特別約定：工程變更；甲方對工程有隨時變更計
    畫及增減工程數量之權，乙方不得異議，對於增減數量，雙方參照本合約所訂單
    價計算增減之，惟有新增工程項目時，得由雙方協議合理單價。倘因甲方變更計
    畫，乙方須廢棄已完工之工程一部或巳到場之合格材料時，由甲方核定驗收後，
    參照本合約所訂單價，或比照訂約時料價計給之。本件工程被上訴人於八十六年
    八月十六日驗收時，於初驗意見第三點載明：透水磚面積以實作面積計價。並通
    知上訴人就初驗意見改進。嗣被上訴人於八十七年一月十四日再行複驗時，上訴
    人均未對上開有關透水磚面積依實作面積計價表示異議，准此，被上訴人依上開
    約定扣減短作之工程款，並無不合等語置辯。原審為上訴人前揭勝訴之判決，並
    無不合，上訴人上訴為無理由，為此請求駁回上訴。
三、查本件兩造於八十五年五月二十三日簽訂工程合約書，由上訴人承包被上訴人學
    校運動場整建工程，約定工程總價二百十九萬元，工程期限自訂約後七日開工（
    即八十五年五月三十一日），並於一百三十日曆天內完成（即八十五年十月七日
    ）。上訴人依約於八十五年五月三十一日開工，惟完工驗收日為八十六年七月十
    八日，合計四百十四日曆天。其間上訴人曾於八十五年六月一日申報停工，要求
    變更設計，被上訴人不同意，函請上訴人於八十五年八月二十九日復工，雖上訴
    人未如期復工，但被上訴人未將自八十五年六月一日至同年八月二十九日止之九
    十天計入工期，故合計上訴人逾期一百八十天（即四百十四天減一三０天減九十
    天）。驗收後，不合格部分被上訴人要求上訴人在八十六年九月三十日前修繕完
    畢，上訴人遲至同年十月二十六日始完成，逾期二十五天，總計上訴人逾期完工
    二百零五日之事實，業據上訴人提出工程合約書、日期計算表、估驗報告、八十
    六年一月十二日及八月十六日工程驗收紀錄、廣原國小函、驗收紀錄、監工日誌
    影本各乙件為證，並為兩造所不爭執，合先敘明。
四、上訴人主張：（一）工程合約書第二十三條約定逾期責任，由於乙方（即上訴人
    ）之責任未能按第四條規定期限內完工，每逾期一天須繳工程結算總價千分之一
    罰款。惟依該條規定，逾期完工一天始按工程結算總價千分之一罰款，至於報完
    工後，驗收不合格應予補正之天數，則未約定應依上開約定罰款之情事，故逾期
    補正之二十五天不應計入罰款天數。（二）被上訴人於八十六年一月二十一日初
    驗時並未指出植草皮不合格，迨同年八月十六日複驗時方始認為植草皮不合格應
    予補正，苟早日指出，當不致產生補正逾期情事，故被上訴人罰上訴人補正逾期
    二十五天，難成理由云云。按「當事人得約定債務人不履行債務時，應支付違約
    金」、「違約金，除當事人另有訂定外，視為因不履行而生損害之賠償總額。其
    約定如債務人不於適當時期或不依適當方法履行債務時，即須支付違約金者，債
    權人除得請求履行債務外，違約金視為因不於適當時期或不依適當方法履行債務
    所生損害之賠償總額」、「約定之違約金過高者，法院得減至相當之數額」，此
    為八十八年四月二十一日新修正之民法第二百五十條所明定，且民法施行法增訂
    第十八條規定「民法第二百五十條至第二百五十三條之規定，於民法債編施行前
    約定之違約金亦適用之」，依該施行法第三十六條規定，上該新修正條文應適用
    上該新修正之民法第二百五十條加以適用。查本件工程合約書第十九條第二款約
    定，如有與設計圖或說明書不符之處，應於甲方（被上訴人）規定期限內，由乙
    方（上訴人）修補完成，倘有逾限或修補後由原驗收人員於期滿後主動會同再往
    查驗仍不合格時，自該日起之再修補期間均視同逾期，應依本合約第二十三條規
    定予以罰款。其第二十三條約定「逾期責任」如下：由於乙方（即上訴人）未能
    按第四條規定期限內（即開工後一百三十日曆天）完工，每逾期一天須繳交工程
    結算總價千分之一罰款，有該合約書影本存卷可考。是本件違約金之屬性，依上
    揭逾期責任之約定，顯屬懲罰性違約金。本件上訴人之施工因與合約不符，被上
    訴人函請上訴人於八十六年九月三十日完成，上訴人亦遲至同年十月二十六日始
    補正完成，依前述約定，有關違約金之約定亦即對於上訴人逾期施作之處罰，上
    訴人依約給付遲延，即應負遲延受罰之責。揆之民法第四百九十五條有關瑕疵擔
    保損害賠償規定之意旨，本件違約金之計算，亦當包括完工日數及完工後補正之
    日數，始符合懲罰性違約金約定之本旨，不應拘泥於合約第二十三條文中「完工
    」二字之狹義解釋，從而上訴人主張完工後補正瑕疵之二十五天不應計入違約金
    課罰內，殊難有據。至於上訴人所稱八十六年一月二十日初驗時，未指出植草皮
    部分不合格，致影響補正日期一節，經查：八十六年一月二十一日之初驗係指「
    運動場整建灑水」部分，並未針對草皮部分，有台東縣廣原國民小學運動場整建
    灑水工程驗收記錄一紙附於原審卷第三十五頁可按，是上訴人此項指摘亦顯無稽
    。
五、上訴人另主張其早於八十五年十二月三十日止，即已完成百分之九十八工程，僅
    百分之二之植草工作未完成，而植草部分之所以未完成，係因被上訴人供應電力
    不足，致噴灑系統無法啟動使用，由於被上訴人遲至八十六年六月三十日始改善
    完竣，上訴人方得於同年七月十九日完成植草工作並驗收完畢云云。經查：本件
    工程合約，並無供電設備之約定，然於工程標單第三十七項中明列：臨時水電、
    安全圍籬，四萬八千元，有工程標單在卷可按，雖兩造於八十五年七月二日之工
    程協調會議中約定：「電路承載量由學校商請台電公司派員會勘，如有不足再予
    以調整」，但該紀錄最後一項記載「本協議事項，俟台東縣政府同意核備後生效
    」，嗣該協調會議紀錄經送主管機關台東縣政府審查後，指示：「以不變更設計
    為原則」，有台東縣政府八十五年八月一日（八五）府都建字第０八０七三二號
    函附卷可稽，明示以契約為原則，本件工程標單既有有載明臨時水電項目，足證
    上訴人自應準備臨時水電自行發電義務，且噴灑系統之施作是否完成，上訴人身
    為承攬人，自必須先將該系統啟動，證明確能運轉，再交由被上訴人驗收，亦證
    自行啟動噴灑系統與被上訴人之電力系統無關。是本件灑水工程無法完成，係因
    上訴人本身設備不足所致，非可歸責於被上訴人。
六、上訴人又主張：於驗收不合格部分，係因契約並未明定植草工程係以移植草皮或
    撒種方式為之，雙方曾協議以撒種方式植草，詎被上訴人不依協議內容，仍要求
    上訴人移植草皮始驗收合格，惟上訴人早於八十五年十二月三十日前已完成植草
    之撒種工作，嗣因被上訴人認為表土不夠，因而依其要求於種好之草上再舖上一
    層十公分之表土，之後再撒種，又被上訴人另取得六十萬元經費於跑道外側興建
    籃球場，以致將來己撒種之草皮破壞，此部分依被上訴人要求於籃球場完工後再
    移植草皮，亦即將操場內已依撒種長成之草皮割取移植於籃球場附近，惟其並無
    法達到密植之目的，最後得再補撒草種方式，並驗收通過云云。經查，本件合約
    標單上明載「植草皮」，顧名思義，應指草皮之移植，蓋草皮之「移植」與「撒
    種」係二種不同施作方式，該工程合約所附單價分析表，更載明草皮之單位、數
    量、及總價，有合約標單、單價分析表可證，明確表明本件植草工程係以移植草
    皮方式行之，上訴人既未依合約規定移植草皮，被上訴人於八十六年八月十六日
    驗收時，自得要求其重作。上訴人雖復主張兩造早於八十五年七月二日協調會作
    成「學校同意以撒種方式施作」，且於八十五年十二月三十日前已完成植草之撒
    種工作，嗣因被上訴人認為表土不夠，因而依其要求於種好之草上再舖上一層十
    公分之表土，之後再撒種，又被上訴人另取得六十萬元經費於跑道外側興建籃球
    場，以致將來已撒種之草皮破壞，此部分依被上訴人要求於籃球場完工後再移植
    草皮，亦即將操場內已依撒種長成之草皮割取移植於籃球場附近，惟其並無法達
    到密植之目的，最後得再補撒草種方式，並驗收通過等語。惟按主張有利於己之
    事實者，就其事實有舉證之責任，民事訴訟法第二百七十七條本文定有明文，上
    訴人主張有以移植草皮方式施作，固提出百慕達草送貨單為證，惟該送貨單尚不
    能證明該草皮確係移植在本件工程上，而上訴人聲請傳訊之證人林昌欽、謝金海
    所為之證述，亦不能對上訴人為有利之認定，此外，上訴人復未提出其他證據以
    實其說，其此項主張自無可採。至八十五年七月二日協調會紀錄雖有學校同意以
    撒種方式施種之記載，惟仍須台東縣政府同意才生效，而台東縣政府不同意，亦
    為上訴人所知，自無再以撒種方式施作為辯。
七、上訴人主張：本件工程合約係依總價承包，合約第十三條雖約定：工程變更；甲
    方（即被上訴人）對工程有隨時變更計畫及增減工程數量之權，乙方（即上訴人
    ）不得異議，對於增減數量，雙方參照本合約所訂單價計算增減之。然依「台灣
    省各機關營繕工程作業程序」柒：工程設計變更程序規定，倘遇實地情形與設計
    不符，不能全部按設計圖施工，或為配合實際需要，工程項目數量必須變更或增
    加，應辦理設計變更時，主辦施工單位應隨時報請有關單位會勘，決定設計變更
    原則後，編造設計變更預算書，依規定程序報核，然本件透水磚之數量並未辦理
    變更預算書，被上訴人自不能於驗收時，發現透水磚實做數量比設計數量為少，
    片面予以扣減工程款云云。但查：本件工程合約雖於第三條約定「工程結算總價
    依契約總價為之」，惟合約第十三條既特別明定如前述，並明定因甲方（即被上
    訴人）變更計畫，乙方（上訴人）須廢棄已完工之工程一部或巳到場之合格材料
    時，由甲方核定驗收後，參照本合約所訂單價，或比照訂約時料價計給之，有工
    程合約在卷可參。從而對於增減數量雙方參照本合約所訂單價增減之，上訴人實
    作數量既與合約數量不符，且有減少，自應扣減，此與工程合約是否採用總價承
    包無涉。本件工程被上訴人於八十六年八月十六日驗收時，於初驗意見第三點載
    明：「透水磚面積以實作面積計價」，並通知上訴人就初驗意見改進，有驗收紀
    錄可證，此項紀錄亦經監工人員傅紀宏建築師同意。嗣被上訴人於八十七年一月
    十四日再行複驗時，上訴人均未對上開有關透水磚面積依實作面積計價表示異議
    ，更未向被上訴人主張透水磚之材料已進場，要求依時價計算給付款項。准此，
    被上訴人依上開約定扣減短作之工程款，並無不合。至於所謂設計變更預算書，
    係在施工中或施工前因應實際需要製作，本件係上訴人已施工完成，自無辦理變
    更設計之必要，而且是否辦理變更設計係屬行政事項，與上訴人是否依約履行無
    涉，上訴人以被上訴人未辦理變更設計為辯，殊無所據。
八、按「約定之違約金過高者，法院得減至相當之數額」，民法第二百五十二條固有
    明文，且約定之違約金是否過高，應就債務人若能如期履行債務時，債權人可得
    享受之一切利益為衡量之標準，而非以僅約定一日之違約金額若干為衡量之標準
    ，最高法院五一年台上字第一九號判例可資參照。上訴人主張：縱認為可歸責於
    上訴人之事由而停工，然係因植草皮之施工方式及臨時電力之提供發生疑義所致
    ，每逾期一天，被上訴人依工程合約結算總價千分之一罰款，違約金之處罰過高
    ，為此請求核減云云。但查：植草皮之施工方式及臨時電力之提供，致工期延宕
    一節，均非可歸責於被上訴人之事由，已如前述，且上訴人於開工翌日，立即要
    求停工，並變更設計，顯乏債務履行之誠信，被上訴人要求定期復工，上訴人亦
    未相應，然被上訴人仍將被上訴人擅自停工期日自逾期日數中予以扣除，此種作
    為已善盡債權人為工程早日完工之最大善意，上訴人捨此項優遇不論，猶執種種
    不合理之抗辯，卻要求減少違約金，顯與民法第二百五十二條意旨有違，其此項
    主張顯不可採。
九、末查本件工程，上訴人係於八十六年十月二十六日補正瑕疵，其逾期完工之一百
    八十天及補正瑕疵之二十五天均計入逾期違約之日數，已如前述，從而上訴人得
    請求被上訴人給付尾款之法定利息，當以八十六十月二十七日起算自明。被上訴
    人認法定利息起算日與合約第二十二條、第二十四條及民法規定不符云云，但查
    ：（一）本件工程合約第二十二條係有關保固之約定，核與工程尾款之給付並無
    相關，（二）合約第二十四條係有關被上訴人按期付款義務之約定，觀其內容並
    無排除應付款法定利息之約定，（三）至所謂違反民法規定，未據被上訴人明確
    陳述。從而本件上訴人請求被上訴人給付尾款之法定利息，應自民國八十六年十
    月二十七日起至清償日按年息百分之五計算，並無不合。雖原判決理由漏未將上
    述法定利息起算日定於八十六年十月二十七日一節於判決中敘明，惟其主文已諭
    知，並無違誤之處，附此敘明。
十、綜上所述，本件上訴人依合約可向被上訴人請領之工程款原為二百十九萬元，但
    查本件工程有關透水磚部分，因實際面積與契約面積顯有差距，被上訴人依上述
    特別約定，減少透水磚之工程數量，並以實作面積計價自屬有理，而本件上訴人
    減作四十立方米，應減少工程款一萬三千五百四十五元，是結算後之工程款為二
    百十七萬六千四百五十五元，上訴人尚得請領尾款六十一萬六千零八十元。惟因
    上訴人逾期二百零五日，應罰款四十四萬六千一百七十三元（計算方式如附件）
    ，從而上訴人依據契約請求被上訴人給付工程尾款十六萬九千九百零七元為有理
    由。而本件上訴人係於八十六年十月二十六日補正瑕疵，是前項尾款之法定利息
    應自民國八十六年十月二十七日起至清償日按年息百分之五計算，上訴人對於此
    部分利息之請求亦為有理由，應予准許。至上訴人逾此部分之請求，則難謂為有
    理由，應予駁回。原審就上開有理由部分，為上訴人勝訴之判決，而駁回無理由
    之部分，並依兩造聲請，就有理由部分，分別酌定相當擔保金額宣告假執行及免
    為假執行，於法並無不合，雖其漏未敘明法定利息起算日之理由，惟其認定並無
    不當，已如前述，上訴意旨指摘原判決不當，求予就不利於上訴人部分廢棄改判
    ，為無理由，應駁回其上訴。
十一、本件事證已臻明確，兩造其餘攻擊防禦方法，核與本件判決結果不生任何影響
      ，無庸再逐一予以論究，合併敘明。
據上論結，本件上訴為無理由，依民事訴訟法第四百四十九條、七十八條判決如主文
。
中      華      民      國    八十九    年      十      月      九      日
                                       審判長法官     謝  志  揚
                                             法官     蔡  俊  有
                                             法官     闕  銘  富
右正本係照原本作成。
本件不得上訴。
                                       法院書記官     邱  廣  譽
中      華      民      國    八十九    年      十      月     九       日


司法院資訊處製作；財團法人民間司法改革基金會備份。
